【裁判字號】    92,台上,2579
【裁判日期】    920509
【裁判案由】    違反毒品危害防制條例等
【裁判全文】
最高法院刑事判決                              九十二年度台上字第二五七九號
    上  訴  人  洪來生即AN.
                趙國驎即CH.
                乙○○
                甲○○
                丙○○
    右  一  人
    選任辯護人  黃德賢律師
右上訴人等因違反毒品危害防制條例等罪案件，不服臺灣高等法院中華民國九十二年
二月二十七日第二審判決（九十一年度上重更(一)字第三二號，起訴案號：臺灣臺北地
方法院檢察署九十年度偵字第一三四二一號），提起上訴，本院判決如左：
    主  文
原判決撤銷，發回臺灣高等法院。
    理  由
本件原判決認定某綽號「寬仔」居住於吉隆坡之不詳姓名馬來西亞籍成年男子欲運輸
經我國行政院公告禁止進口之第一級毒品海洛因入境臺灣地區販賣牟利，經「寬仔」
與新加坡籍之上訴人洪來生（即ANG LAI SING）謀議，由洪來生負責運輸海洛因來臺
交予其所指定之人，俟折返馬來西亞後即可獲得新加坡幣一萬元（約等同於新臺幣十
七萬元）之報酬，另馬來西亞籍之上訴人趙國驎（即CHAW KOK LIM），亦明知「寬仔
」意圖在臺灣地區販賣海洛因牟利之事，在「寬仔」許以報酬下，受其指示，先於民
國九十年六月四日自馬來西亞入境臺灣地區，負責處理接應海洛因運抵臺灣後之交貨
、收款等事宜。而「寬仔」在臺灣地區之友人即上訴人乙○○，亦明知「寬仔」意欲
在臺灣販賣海洛因牟利，因先前積欠「寬仔」新臺幣（下同）二、三十萬元，且經「
寬仔」許以十萬元之報酬後，遂應允負責其後交貨與買主、收款後交予「寬仔」指定
之趙國驎等事宜，趙國驎、乙○○與「寬仔」議定後，「寬仔」即於九十年六月初某
日，在馬來西亞交付馬來西亞幣一千元予洪來生，供作洪某在馬來西亞住宿之用，復
於同年月十二日上午十一時許，在馬來西亞吉隆坡市之CENTURY 旅社房間內，指派另
二名與其有犯意聯絡之不詳姓名馬來西亞籍成年男子，將四大袋海洛因（其中二袋驗
餘淨重合計約一千四百零八點三九公克，即附表一編號(一)；一袋驗餘淨重七百零三點
一三公克，附表一編號(二)；另一袋約重七百零四公克，惟部分已由丙○○交付與綽號
『鯨魚』之不詳年籍成年男子，扣案部分驗餘淨重六十六點零四公克，附表一編號(三)
、(四)；合計四袋約重二千八百十五點五二公克），以止血繃帶分別綑綁黏貼於洪來生
腹部兩側及左、右大腿上，洪來生即於同日下午三時許，搭乘飛機自馬來西亞來臺，
並於同日下午八時許入境臺灣地區，以此方式將屬我國管制進、出口之前開四包海洛
因，私運運輸至我國境內，嗣洪來生以其所有之00000000號行動電話與「寬
仔」聯絡，並依其指示搭乘計程車於同日下午九時許至臺北市中山區○○○路○段九
號前與前來接應之趙國驎會合。而趙國驎前經「寬仔」通知洪來生已順利運輸海洛因
入境臺灣地區，並告知乙○○所有行動電話號碼為0000000000號，指示趙
國驎通知乙○○前來會合取貨後，趙國驎乃基於與「寬仔」意圖營利販賣海洛因之犯
意聯絡，於同日下午八時十七分許，以其所有之0000000000號行動電話聯
絡乙○○前往上址會合取貨，適乙○○與同為「寬仔」友人之上訴人甲○○同在臺北
市○○區○○街上之「小歇」泡沫紅茶店內聊天，經乙○○告知欲為「寬仔」交付海
洛因予買主並收取貨款，因欠缺交通工具，若甲○○以其妻史佳燕所有之車號ＢＤ｜
八七七七號自小客車載送，事成後將分與部分報酬，甲○○知悉後應允，乙○○遂以
其所有之行動電話通知買主即上訴人丙○○於同日晚九時二十分許，前往臺北市○○
區○○路之「三德飯店」旁交易海洛因，甲○○則駕駛前開自小客車載送乙○○前往
臺北市中山區○○○路○段九號前與洪來生、趙國驎會合，會合後並共乘甲○○駕駛
之自用小客車，至臺北市○○區○○街六號之「上華賓館」，由趙國驎帶洪來生至該
賓館六○五號房，由洪來生將綑綁在身上之四大袋海洛因卸下交予趙國驎，繼由趙國
驎帶該四大袋海洛因返回甲○○駕駛之自用小客車內，並將之全數交予與乙○○，
甲○○即駕該車載送乙○○、趙國驎，於同日晚九時二十分許，抵達三德飯店旁，由
乙○○下車走入三德飯店旁之巷道內，將其中一大袋以牛皮紙袋包裝妥之海洛因（重
約七百零四公克），交予丙○○並取得貨款一百十萬元。交易完成後，乙○○乃帶
該筆現款（事後發現其中三張千元鈔票係偽造，而經臺灣銀行於九十年七月十七日截
留沒入，故實際金額為一百零九萬七千元）折返車上，將其中一百萬元交予趙國驎俾
便轉交「寬仔」，其餘十萬元（其中三張千元鈔票係偽鈔，故實際取得九萬七千元）
，則由乙○○留作本次販賣海洛因之報酬。趙國驎取得該一百萬元後即之下車返回
「上華賓館」，而乙○○、甲○○復承繼前與「寬仔」、趙國驎共同販賣海洛因營利
之犯意，再由甲○○駕車搭載乙○○，於同日晚九時三十三分許，前往臺北市○○○
路、酒泉街口，抵達後，推由乙○○持另二大袋海洛因（驗餘淨重合計一千四百零八
點三九公克，即附表一編號(一)）下車，著手販賣予「寬仔」所指定之不詳姓名買主，
惟尚未完成交易之際，即經警在上址當場查獲乙○○，並於其身上搜得前開二大袋海
洛因及販賣毒品所得之報酬十萬元（其中三張千元鈔係偽鈔）扣案。甲○○見狀立即
駕車加速逃逸，經警追逐，甲○○於車駛過臺北市○○○路、酒泉街口時，將乙○○
置於車內之海洛因一大袋丟出車外，嗣因紅燈受阻於臺北市○○○路、敦煌路口，始
為警逮獲，並扣得附表一編號(二)之海洛因。乙○○經警查獲後，供出海洛因為洪來生
、趙國驎所交付，及已將其中一大袋販賣予丙○○之事實，警員因而得於翌（十三）
日上午零時許，在「上華飯店」前，查獲趙國驎及洪來生，並扣得販賣海洛因所得之
一百萬元及洪來生所有如附表二所示止血繃帶四條。嗣乙○○於檢察官偵查時，經檢
察官同意，依證人保護法第十四條第一項規定，供述其他共犯之犯罪事證，因而使檢
察官得以追訴本案之其他共犯。又丙○○有多次施用毒品前科（未構成累犯），經與
乙○○約定以一百十萬元之對價購買一大袋海洛因（重約七百零四公克）後，遂與綽
號「鯨魚」之不詳年籍成年男子，意圖販入海洛因後分裝出售牟利，由丙○○出資十
四萬元、「鯨魚」出資九十六萬元，合計一百十萬元，並推由丙○○於九十年六月十
二日晚九時二十分許，在臺北市○○區○○路三德飯店旁巷道內，交付一百十萬元予
乙○○後，向之販入海洛因一大袋（重約七百零四公克），購得後隨即返回臺北市○
○○路一一八巷十一號三樓住處，將其中六百三十公克海洛因交予「鯨魚」。迄同日
晚九時三十三分許，乙○○為警查獲後，於翌（十三）日上午一時許，曹某供出售賣
海洛因一大袋予丙○○之事，經授意以電話與丙○○聯絡，佯稱欲見面聊天，並約於
同年月十三日上午三時，在臺北市○○○路、吉林路口之「浪漫一生」西餐廳見面，
經警於同日上午三時，在該餐廳逮獲前往該餐廳赴約之丙○○，嗣再於同月十五日下
午三時許，經檢察官指揮警員借提丙○○，至臺北市○○○路一一八巷十一號三樓丙
○○住處，起獲其所持有並已分裝完妥之海洛因四包（驗餘淨重計合計六十六點零四
公克，即附表一編號(三)）等情。因將第一審科刑判決撤銷，改判仍分別依想像競合犯
、牽連犯，從一重分別論處洪來生共同運輸第一級毒品（處無期徒刑，褫奪公權終身
，並於刑之執行完畢或赦免後驅逐出境）、趙國驎、乙○○、甲○○共同連續販賣第
一級毒品（趙國驎，處無期徒刑，褫奪公權終身，並於刑之執行完畢或赦免後驅逐出
境、乙○○處有期徒刑十年，褫奪公權六年、甲○○處有期徒刑十一年，褫奪公權六
年）、丙○○共同販賣第一級毒品（處有期徒刑八年六月，褫奪公權四年）等罪刑，
固非無見。
惟查：（一）犯毒品危害防制條例第四條至第九條、第十二條、第十三條或第十四條
第一項、第二項之罪者，其供犯罪所用之物或因犯罪所得之財物，均沒收之，如全部
或一部不能沒收時，追徵其價額或以其財產抵償之，為該條例第十九條第一項所明定
。是凡犯該條例第四條至第九條、第十二條、第十三條或第十四條第一項、第二項之
罪，其供犯罪所用之物或因犯罪所得之財物，法院於裁判時即應併為沒收之宣告，並
無自由酌裁之權。至所稱「供犯罪所用之物」，則係指實施該項犯罪行為所使用之物
品而言。原判決事實認定：「乙○○遂以其所有之行動電話通知買主即上訴人丙○○
於同日晚九時二十分許，前往臺北市○○區○○路之三德飯店旁交易海洛因」，如若
屬實，似意指扣案屬乙○○所有之行動電話，已供乙○○與買主丙○○聯絡販售海洛
因毒品之事，該只行動電話係供販賣海洛因毒品所用之物。則原判決理由以：「扣案
之行動電話均與本案運輸毒品或販賣毒品之犯罪無直接關聯性」，說明扣案屬乙○○
所有之上開行動電話非供販賣毒品所用之物，不唯與原判決上開事實認定不相符合，
且有不適用沒收法則之違法。又乙○○、趙國驎、甲○○販賣毒品予丙○○所得之新
臺幣現鈔中，雖有三張千元紙鈔係偽鈔，而經臺灣銀行公庫部代理國庫駐臺灣臺北地
方法院截留沒入，並開立截留偽造變造仿造新臺幣券幣通報單附卷（見第一審卷第一
宗第三三頁）。惟該三紙千元偽鈔是否仍屬乙○○等人販賣海洛因毒品所得之財物？
臺灣銀行公庫部代理國庫駐臺灣臺北地方法院人員截留沒入該三紙千元偽鈔之法律依
據為何？截留沒入後如何處理？目前是否仍然存在？原判決俱未審認、說明，即僅就
犯罪所得之其餘一百零九萬七千元宣告沒收，如全部或一部不能沒收時，以其財產抵
償之，有判決理由不備之違法。（二）除刑事訴訟法有特別規定外，已受請求之事項
未予判決者，其判決當然違背法令，為該法第三百七十九條第十二款所明定。依起訴
書犯罪事實欄之記載，丙○○除意圖自己販賣營利而販入海洛因毒品外，復涉有幫助
「肉粽」、「乒乓」販賣海洛因毒品之犯行，原判決僅論處丙○○共同販賣第一級毒
品罪刑，就其被訴幫助「肉粽」、「乒乓」販賣海洛因毒品部分，未為裁判，自有已
受請求之事項未予判決之違法。（三）有罪判決書之事實一欄，為判斷其適用法令當
否之準據，法院應將依職權認定與論罪科刑有關之事實，翔實記載，然後於理由內逐
一說明其憑以認定之證據，始足為適用法律之依據。又有罪之判決書，應記載認定犯
罪事實所憑之證據及其認定之理由，復為刑事訴訟法第三百十條第一款所明定，故認
定事實所憑之證據，須確實存在，倘判決書內所記載之證據，與卷內筆錄或證物之內
容不相適合，則其判決之根據，實際上並不存在，其採證自屬違法。原判決事實雖認
定洪來生私運入境臺灣地區後，交由乙○○、甲○○、趙國驎販售予丙○○之該袋海
洛因毒品，重約七百零四公克，丙○○購得後將其中六百三十公克交予「鯨魚」，惟
理由內並未說明為此認定所憑之證據及其理由，已屬理由不備。而丙○○在偵、審中
乃供稱：「我確實是從乙○○那裡拿到黃色的牛皮紙袋」、「我打的量非常少，我用
礦泉水放在針筒裡，零點二公克可以打二次，所以我九點半買回來後，就回住處用二
支注射筒，打了二次，因為一根針頭只能打一次」、「因為他（指鯨魚）有拿電子秤
來秤走六百三十公克」、「他說要幫我買十八兩，當時以六萬元一兩，算出來是一百
零八萬，但他說十八兩多，所以才賣一百十萬」（見偵查卷第一一三頁、第一三０頁
、第一三一頁），而警方在丙○○住處搜得之海洛因毒品，經檢驗合計淨重六六點零
四克，包裝重二點六公克，有法務部調查局九十年十月五日90陸(一)字第九００六四０
七五號函在卷可按（見第一審卷第一宗第二二０頁），則以該檢驗結果與丙○○在偵
查中之供述，相互印證，其購買後分得之海洛因顯未達七四公克，原判決認定丙○○
向乙○○購得之海洛因計七百零四公克，其分得七四公克，顯與上引卷內筆錄之記載
，不相符合。實情如何，關係洪來生私運進口及趙國驎、乙○○、甲○○販售予丙○
○之海洛因毒品重量，自應查證明白。以上，或係上訴意旨所指摘，或為本院得依職
權調查之事項，應認原判決仍有撤銷發回更審之原因。至於原判決就洪來生、乙○○
、趙國驎、甲○○分別敘明不另為無罪諭知部分，因與發回部分，有裁判上一罪關係
，依審判不可分原則，均應一併發回。又查獲丙○○之現場蒐證照片係附於偵查卷第
八八頁，而同卷第五八頁乃訊問丙○○、乙○○之筆錄，原審審判筆錄記載於審判期
日提示偵查卷第五八頁之現場蒐證照片，暨判決理由內記載以偵查卷第五八頁之現場
照片作為判決之證據資料，均屬誤載，案經發回宜一併更正，附此指明。
據上論結，應依刑事訴訟法第三百九十七條、第四百零一條，判決如主文。
中      華      民      國    九十二    年      五      月      九      日
                              最高法院刑事第一庭
                                  審判長法官  施  文  仁
                                        法官  林  永  茂
                                        法官  蕭  仰  歸
                                        法官  陳  世  淙
                                        法官  洪  佳  濱
      右正本證明與原本無異
                                              書  記  官
中      華      民      國    九十二    年      五      月     十五     日


司法院資訊處製作；財團法人民間司法改革基金會備份。
